【裁判字號】    92,勞訴,11
【裁判日期】    921008
【裁判案由】    確認僱傭關係存在
【裁判全文】
臺灣高雄地方法院民事判決  九十二年度勞訴字第一一號
    原      告  乙○○
    訴訟代理人  何俊墩律師
                李玲玲律師
                李宏文律師
    被      告  甲○○○○○○○○○○品股份有限公司臺灣分公司
    法定代理人  丙○○
    訴訟代理人  徐小波律師
                牛豫燕律師
當事人間確認僱傭關係存在事件，本院於民國九十二年九月二十四日言詞辯論終結，
判決如下：
    主      文
被告應給付原告新台幣壹拾肆萬零陸佰陸拾壹元，及自民國九十二年四月五日起至清
償日止，按年息百分之五計算之利息，並自民國九十二年一月起至復職日止，按月於
每月二十五日給付參萬貳仟參佰元。
訴訟費用由被告負擔。
本判決得假執行；但被告以新台幣肆拾萬元供擔保後得免為假執行。
    事實及理由
一、原告主張：伊自民國八十六年五月十六日起受僱於被告擔任服飾名品部精品業務
    員（在高雄漢神店服務），每月底薪台幣（下同）二萬三千三百元，基本業績
    金七千元，定額伙食費二千元，合計每月最低可領取三萬二千三百元，並按月於
    每月二十五日發放。又被告於九十一年八月十三日以伊未結帳即將貨品帶出違反
    公司規定為由，未給予伊解釋說明之機會，即由李銘媛經理以備妥之辭呈要伊簽
    名自動請辭，並表明否則將遭解僱而無法領得退職金，伊迫於無奈而簽名。然本
    件係因八月六日有客戶要提領耳環，同事陳淑倫即將所自行購買之同款式耳環先
    行交予客戶，而何佳玲組長因得知伊有調得該款式之耳環，乃要求伊將耳環讓予
    陳淑倫，伊因欲自行購買，並因怕何組長將該耳環交給陳淑倫而先行保管，至該
    日下班例行檢查時，李銘媛經理發覺伊皮包內有該對耳環，伊乃向李經理說明，
    並表示可先行結帳，然因收銀機已關機致未能結帳，耳環亦交由李經理保管，伊
    並無任何違反公司規定或竊取之意圖。則伊之辭呈顯無辭職之真意，此亦為被告
    所知悉，且伊隨即在辭呈送達公司前為撤回辭職之表示，自不發生辭職之效力；
    又縱認該辭職之意思表示有效，伊亦係因受脅迫、詐欺及基於錯誤而為，爰以起
    訴狀之送達為撤銷之意思表示，則兩造間仍有僱傭關係存在，伊自得請求被告給
    付自九十一年八月十四日起至同年十二月二十四日止之薪資十四萬零六百六十一
    元及加計自九十二年四月五日起算之法定遲延利息，並自九十二年一月起至復職
    日止，按月於每月二十五日給付三萬二千三百元。爰本於僱傭契約，聲明求為命
    被告給付上開金額，及願供擔保為假執行宣告之判決。
二、被告則以：原告於調得耳環後，並未依規定填載保管單，即放置於客戶訂購之保
    留區，而因有客戶要購買該款式之耳環，何組長乃請原告先將其調取且尚未結帳
    之耳環讓出，原告始表示要自行購買，對客戶優先之原則置若罔聞，況原告未經
    伊同意出售，亦未付款，即將耳環放置自己皮包內，而未放回保管區，至下班時
    始遭查覺，其行為顯涉有竊取之意圖，且已嚴重違反公司規定而得解僱。嗣經李
    銘媛經理向原告說明，並勸曉原告請辭，以免因遭解僱而影響請領退職金之權利
    及不良工作記錄之後果，原告經思考後始簽署辭呈，並無遭脅迫、詐欺及基於錯
    誤而簽署，更無伊亦知悉原告無辭職真意之情事，則兩造間之僱傭關係，業經原
    告自動請辭而消滅，伊自無給付薪資之義務等語，資為抗辯。並聲明請求駁回原
    告之訴，及如受不利判決，願供擔保免為假執行。
三、原告主張其自八十六年五月十六日起受僱於被告擔任服飾名品部精品業務員（在
    高雄漢神店服務），每月最低可領取薪資三萬二千三百元，並按月於每月二十五
    日發放，及於九十一年八月六日因將尚未結帳之耳環帶出時被查覺，而於同年月
    十三日在李銘媛經理備妥之辭呈上簽名等情，為被告所不爭執，且經證人即被告
    高雄漢神店組長詹佩佩結證屬實，則此部分事實，可堪認為真實。又原告係主張
    其並無竊取耳環之意圖，被告亦知悉其簽署辭呈時並無辭職之真意，自不發生辭
    職之效力；又縱認該辭職之意思表示有效，亦係因受脅迫、詐欺及基於錯誤而為
    ，既以訴狀送達為合法撤銷，兩造間仍有僱傭關係存在，而據以請求被告應給付
    薪資；被告則以原告未將尚未結帳之耳環讓予客戶，對客戶優先之原則置若罔聞
    ，且未經其同意出售，亦未付款，即將耳環放置自己皮包內，而未放回保管區，
    至下班時始遭查覺，其行為顯已嚴重違反公司規定而得解僱，辭呈係經原告思考
    後始簽署，並無遭脅迫、詐欺及基於錯誤而簽署，其亦不知悉原告無辭職真意之
    情事，而否認兩造間僱傭關係仍存在為抗辯。故本件之爭點應在於：(一)原告之行
    為有無違反被告之工作規則，如有違反，是否已達得解僱之程度。(二)原告辭職之
    意思表示是否仍合法有效而消滅兩造間之僱傭關係。經查：
  (一)原告之行為有無違反被告之工作規則，如有違反，是否已達得解僱之程度部分。
  (1)原告主張其於九十一年七月底自台中店調得其客戶指定款式之耳環一對，而暫存
    於公司保管區，同事陳淑倫亦自行購買相同款式之耳環暫放置於公司保管區。嗣
    同年八月六日，因適有他位同事之客戶前來提領耳環，陳淑倫即將自己原先已購
    買之耳環讓與該客戶，此時，何佳玲組長因得知原告有調得該款式之耳環，乃要
    求其將耳環讓與陳淑倫，其因欲自行購買，並因怕何組長將該耳環交給陳淑倫而
    先自行保管，至該日下班例行檢查時，李銘媛經理發覺其皮包內有該對耳環，其
    乃向李經理說明上情，並表示可先行結帳，然因收銀機已關機致未能結帳，耳環
    亦交由李經理保管。後因同月八日復進貨兩對相同之耳環，除其中一對交予陳淑
    倫外，其即連同上開耳環而一併購買兩對等情，為被告大致上所不爭執（主要爭
    執原告並未結帳即將耳環自行保管並欲帶出公司，違反公司規定且涉有偷竊意圖
    ），而證人陳淑倫亦證稱其有將自己購買之耳環讓與同事之客戶，而與原告就進
    貨之兩對耳環歸屬有不同意見等語，參以陳淑倫亦證稱有幫原告結帳及被告不否
    認原告嗣後有結帳購買兩對耳環之情事，應可認定本件原告之所以將耳環自行保
    管，係因已有自行購買之意思後，在未能確定往後是否仍有該款式之耳環進貨前
    （嗣於八日已再進貨兩對，其中一對交予陳淑倫，以彌補其先前讓與客戶之耳環
    ），恐何佳玲組長欲將該耳環交予陳淑倫，而欲保有該耳環之心態下所為。然該
    耳環既非客戶欲購買時，原告拒不提出，僅係因陳淑倫已將其自行購買之耳環讓
    與他同事之客戶後，被告為彌補陳淑倫而要求原告交出，此應係同事間就耳環優
    先歸屬之事宜，即與所謂「客戶優先」之原則無涉，被告認原告之行為已違反該
    「客戶優先」原則，即有誤解。
  (2)又原告在未經正式結帳前即將耳環自行保管，並欲帶出公司，此項行為之動機或
    意圖，如前所述，雖係恐該耳環遭被告交予陳淑倫，致其無法保有之心態下所為
    ，然其既係服務於被告公司，就未經結帳之貨品不得帶出公司，應知之甚詳，乃
    其僅因不願將耳環讓與同事，即自行保管，並藉機欲帶出公司以確保其可占有該
    耳環再結帳之優勢，就此而言，雖難認其有不法所有之意圖，而與刑法竊罪之
    要件不符，然此項行為，顯已違反受僱人應有之誠實義務，並使自己私人之意圖
    優先於公司管理之規定，明顯不適當，被告主張原告之行為已違反公司之相關規
    定，即可採信，惟原告行為並非偷竊，被告主張已涉有偷竊行為，尚難採信。
  (3)再者，被告就員工違反公司規定之行為，依其服飾精品營業人員手冊所載，除有
    重大過失得直接懲戒（包括不經預告而解僱）外，尚有第一次給予口頭警告、第
    二次給予書面警告，及書面警告後再犯者予以停職處分等懲戒方式，並非一經有
    違規行為即得解僱，此有該手冊在卷可稽，另被告之員工工作規則第三十八條第
    三款亦規定有偷竊公司財物經查證確實者，得予解僱，可見就員工之違規行為亦
    須經查證之程序，再參酌勞動基準法第十二條第一項第四款所載「勞工違反工作
    規則情節重大者僱主始得不經預告終止勞動契約」之規定，應可認定如員工違反
    規定之情節並不嚴重，公司自不得逕以解僱或與解僱有相同效果之方式（如要求
    員工自動請辭）處理，以免失其衡平，並維勞工權益。本件原告之行為雖有違反
    公司之規定，然如前所述，其行為與所謂偷竊之要件並不相符，已不得即行予以
    解僱（或與解僱有相同效果之方式）處理，而應選擇其適當之懲戒方式（如警告
    、記過或減薪等），況依被告之上開工作規則，任何違規情事仍須經查證屬實始
    得懲戒，而本件原告之行為雖經當場查獲，然其行為之原因並非偷竊之意圖，且
    原告亦當場表明自行保管之原因及願結帳之意思（僅因收銀機關機而未結），如
    被告先踐行適當之查證程序，以明暸事件之原委，而非僅憑李銘媛經理之口頭報
    告（被告自陳李銘媛就此事件並未提出任何書面報告），即逕行認定原告明顯涉
    有偷竊行為，將終止僱傭關係（見雄勞調卷第卅五頁之被告答辯狀），則被告在
    處理本事件之程序上顯有瑕疪，並因其未踐行此自行規定之查證程序，而影響其
    處分之決定及原告之權益。
  (4)依上所述，原告未經結帳即將耳環帶出公司之行為雖非偷竊，然其行為明顯不適
    當，且亦違反公司之規定。至原告上開行為雖違反公司規定，但因與偷竊情況不
    符，自不得以解僱或與解僱有相同效果之方式處理。
  (二)原告辭職之意思表示是否仍合法有效而消滅兩造間之僱傭關係部分。
  (1)經查，李銘媛經理於獲悉被告明確表示將終止僱傭關係之決定後，於原告休假後
    之八月十三日上班時，即告知原告上開被告公司之決定，而勸曉原告自動請辭，
    以免因遭解僱而影響請領退職金之權利及不良工作記錄之後果，原告在此背景下
    始在李銘媛事先準備之辭呈上簽署，此為被告所不爭執（見同上答辯狀），並經
    證人即高雄漢神店之組長詹佩佩證述「當天我們早上上班時，因為這種事在公司
    談不好，所以我及原告及李銘媛經理、何佳玲組長到星巴克咖啡店談耳環的事，
    主要是李經理和原告談，李經理主要是說，發生這種事，她是高雄店經理，所以
    要向公司回報，公司的意思要原告離職，但是為了顧及原告的聲譽，所以希望原
    告用自動請辭的方式處理。原告當時在解釋當天為何會發生這種事情的原因。談
    了很久後，原告都一直在解釋當時的狀況，不過她後來也在辭呈上簽名，我們就
    回公司」、「當時李經理跟她說了之後，原告一直在解釋當時的情況，大部分的
    時間，雙方都重復依樣的話，她後來也在辭呈上簽名。辭呈是原告自己簽名的沒
    有錯，但是辭呈是經理拿出來的，上面原告的個人資料部分是經理寫的，但是何
    時寫的不清楚。但是簽名是原告簽的。」、「沒有印象有提到錢的事，但是李經
    理有表示公司一定會處理，意思是說也不會讓原告繼續留在公司工作，所以才希
    望原告自己請辭。」等語屬實，則從原告「自動請辭」之過程觀之，顯係在被告
    明確表示如不自動請辭，將逕行解僱之情況下所為，此從原告於三日後之八月十
    六日即由其配偶具名，以存證信函向李銘媛經理表示該辭呈係遭誘迫下簽名，及
    被告自行在同年九月十八日亦以存證信函為撤銷辭呈之意思等情，可得佐證，被
    告認辭職係經原告思考後所為之決定，尚難認與事實相符。
  (2)按民法第九十二條第一項所稱被脅迫而為意思表示，係指表意人為其意思表示時
    ，就其主客觀環境，依一般社會常情為整體觀察，該外力之不當壓制或拘束，已
    使任何人處於相同情境，均無從期待其可完整充分依自由意志為選擇而言，故如
    表意人在為意思表示時，依其當時之各項情狀為觀察，實無從期待表意人有不同
    選擇之可能時，其意志既無從自由行使，應得認與被脅迫之要件相當，而得為撤
    銷。經查，原告僅係在李銘媛經理事先備妥之辭呈上僅簽署其姓名，而就辭職之
    各項原由均未填載，此有該辭呈在卷可稽，又原告係於休假後第一日上班時即由
    李銘媛經理告知被告將予以解僱之決定，且係在短短一、二小時之時間內應決定
    是否自動請辭，此從證人詹佩佩之上開證言亦可得佐證，就此決定自動請辭之主
    客觀環境而言，原告既須面臨不自動請辭即將遭逕行解僱之結果，且須考慮如遭
    解僱將影響請領退職金之權利及不良工作記錄之後果，更有在短短一、二小時內
    即須決定之壓力，則其為自動請辭之意思表示時，實質上並無選擇不自動辭職之
    時間及空間，而得期待其有不自動請辭之意思自由，故原告主張其自動請辭之意
    思表示，與上開條文所稱被脅迫之要件相當，本院認應可採信。
  (3)又被被脅迫而為意思表示者，表意人得於脅迫終止後一年內為撤銷，此從民法第
    九十二條第一項、第九十三條規定觀之即明。本件原告之自動請辭既係符合被脅
    迫之要件，則其在一年內起訴，並以起訴狀繕本之送達為撤銷之意思表示，即發
    生合法撤銷之效力，該自動請辭之意思表示應不發生其效力，依民法第一百十四
    條第一項經銷之法律行為自始無效之規定，兩造間之僱傭關係即未消滅而仍存續
    。
四、按僱用人受領勞務遲延者，受僱人無補服勞務之義務，仍得請求報酬，為民法第
    四百八十七條前段所明定。本件兩造間之僱傭關係既未消滅，而原告之勞務給付
    義務就已經過之僱傭期間，在性質上亦無從回復補服由被告受領，則原告依上開
    條文規定，自得請求被告給付該段時間之報酬。經查，本件原告之每月薪資為三
    萬二千三百元，並於每月二十五日給付，為被告所不爭執，而原告係於九十一年
    八月十三日因「自動請辭」而離職，則其請求自九十一年八月十四日止，至起訴
    時之同年十二月二十四日止，合計四個月又十一日，依上開數額計算之薪資十四
    萬零六百六十一元，即屬有據。又有預為請求之必要者，得提起將來給付之訴，
    為民事訴訟法第二百四十六條所明定，本件被告既否認兩造間有僱傭關係存在而
    拒絕給付報酬，則原告就九十二年一月份起至復職之日止之報酬，即有預為請求
    之必要，故其一併請求被告自九十二年一月起至復職日止，按月於每月二十五日
    給付三萬二千三百元，亦屬正當。
五、綜上所述，本件原告之行為雖違反被告公司之規定，但其並無偷竊之意圖，不應
    以解僱或與解僱有相同效果之自動請辭方式處理；而原告之自動請辭係因當時主
    客觀環境下所不得不為之決定，其意思表示應得視同被脅迫所為而得撤銷，且原
    告既已合法撤銷，兩造間之僱傭關係仍屬存續。從而，原告本於該僱傭關係，請
    求被告給付起訴前已到期之報酬十四萬零六百六十一元，及加計自九十二年四月
    五日起算之法定遲延利息，並自九十二年一月起至復職日止，按月於每月二十五
    日給付三萬二千三百元，均有理由，應予准許。
六、本件命被告給付之金額未逾五十萬元，爰依民事訴訟法第三百八十九條第一項第
    五款依職權宣告假執行；至被告陳明願供擔保免為假執行，亦無不合，爰一併酌
    定相當之擔保金額准許之。
七、又本件原告主張其自動請辭之意思表示除被脅迫外，尚有被詐欺、錯誤、已撤回
    及真意保留等攻擊方法，並主張均可採為否定自動請辭效力之依據，惟其主張被
    脅迫部分既可得勝訴判決，其餘攻擊方法本院即不再一一論述，併予說明。
八、據上論結：本件原告之訴為有理由，依民事訴訟法第七十八條、第三百八十九條
    第一項第五款、第三百九十條第二項，判決如主文。
中      華      民      國    九十二    年      十      月      八      日
                                臺灣高雄地方法院勞工法庭
~B法      官  林紀元
正本係照原本作成。
如不服本判決，應於送達後廿日內，向本院提出上訴狀並表明上訴理由，如於本判決
宣示後送達前提起上訴者，應於判決送達後十日內補提上訴理由書（須附繕本）。
中      華      民      國    九十二    年      十      月      八      日
~B法院書記官  鄭淑華


司法院資訊處製作；財團法人民間司法改革基金會備份。
